【裁判字號】    95,台上,2241
【裁判日期】    950427
【裁判案由】    偽造文書等罪
【裁判全文】
最高法院刑事判決            九十五年度台上字第二二四一號
    上  訴  人
    即 自訴 人  冠富汽車有限公司
    代  表  人  林美光
    自訴代理人  陳德文律師
    上  訴  人
    即  被  告  甲○○
                        575.
     被     告  乙○○
                        號
上列上訴人等因自訴人自訴被告等偽造文書等罪案件，不服台灣
高等法院中華民國九十二年六月二十日第二審判決（九十二年度
上訴字第七七三號，自訴案號：台灣板橋地方法院九十一年度自
字第一一四號），提起上訴，本院判決如下：
    主  文
原判決關於甲○○部分撤銷，發回台灣高等法院。
自訴人之上訴駁回。
    理  由
一、發回部分（即甲○○上訴部分）：
本件原判決認定上訴人即被告甲○○係上訴人即自訴人冠富汽車
有限公司（以下簡稱冠富公司之會計、出納（任職期間自民國八
十八年十一月二十六日起至九十年十二月初某日止），負責記帳
並清點核對該公司每月所購入之汽車材料與該公司對於客戶汽車
維修所使用之材料是否相符，再由該公司代表人林美光複核後，
於進貨後約一、二個月將該公司所購入之汽車材料貨款以現金或
即期支票給付汽車材料商，並請求汽車材料商簽收於其業務上所
製作之「付款簽收簿」上等工作，為從事業務之人，竟基於意圖
為自己不法之所有及行使業務上文書登載不實之概括犯意，自八
十九年十二月間某日起至九十年十一月五日止，在上開營業地點
，利用職務之便，在其業務上所製作之「分類帳」上，虛偽填載
汽車材料商「陸城於八十九年十一月進貨價額（含百分之五之稅
款）計新台幣（下同）一萬五千四百零二元」，並連續虛偽填載
汽車材料商「偉鉅」自九十年一月三日起至九十年九月二十八日
止（九十年一月五日、一月三十日、二月二十七日除外），進貨
予冠富公司之汽車材料名稱、價額（均含百分之五之稅款，其自
九十年一月起至九十年九月止進貨未含百分之五之稅款之價額如
原判決附件編號二至十所示之金額總和）之「估價單（即進貨單
）」上簽其姓氏「鍾」多次，以表示冠富公司有簽收估價單上所
載之汽車材料之意，再將上開記帳資料及進貨單據交付冠富公司
代表人林美光複核，而連續行使上開業務上登載不實之文書，足
以生損害於冠富公司，並使冠富公司代表人林美光均因此陷於錯
誤而如數交付貨款之現金或即期支票（先由甲○○填載金額後交
付冠富公司代表人林美光簽發）予甲○○，甲○○為掩飾其上開
犯行，繼基於同一行使業務上登載不實文書之概括犯意，並基於
行使偽造私文書之概括犯意，於其業務上所製作之「付款簽收簿
」上，連續虛偽填載上開汽車材料商付款簽收之月份及金額等事
項，並委由不知情之人偽造「李」、「曾」、「陳」之簽名字跡
於簽收欄，再交付冠富公司代表人林美光查核，而連續行使上開
業務上登載不實之文書暨偽造之私文書，足以生損害於冠富公司
。嗣於九十年十二月間某日，甲○○以同一方法，虛偽填載汽車
材料商「偉鉅」自九十年十月二日起至九十年十月三十日止進貨
予冠富公司之汽車材料名稱、價額（均含百分之五之稅款，其九
十年十月進貨未含百分之五之稅款之價額為九萬五千四百七十五
元）之「估價單（即進貨單）」上簽其姓氏「鍾」計五次，並持
交冠富公司代表人林美光複核，請其簽發金額為九萬五千四百七
十五元之支票時，經冠富公司代表人林美光發覺有異，而據以追
查，始悉上情，致此次甲○○未能得逞等情。因而撤銷第一審關
於論處甲○○意圖為自己不法之所有，以詐術使人將本人之物交
付罪刑部分之判決，改判論處其連續行使偽造私文書，足以生損
害於他人罪刑，固非無見。
惟查：(一)、除刑事訴訟法有特別規定外，已受請求之事項未予判
決，或未受請求之事項予以判決者，其判決當然違背法令，刑事
訴訟法第三百七十九條第十二款規定甚明。本件第一審分別判處
被告等罪刑後，除上訴人即被告甲○○及被告乙○○不服第一審
判決提起上訴外，上訴人即自訴人冠富公司亦以量刑過輕為由，
不服第一審判決提起上訴，然原判決理由內說明被告等上訴否認
犯行，固無理由，因第一審判決有可議之處，予以撤銷改判等語
。僅就被告之上訴部分予以審判，對於自訴人之上訴究竟有無理
由，未予審論，有已受請求之事項未予判決之違法。(二)、審理事
實之法院，對於案內與待證事實有重要關係，而屬依法應予調查
之證據，如未依法調查或雖已調查而未調查明白，即與證據未經
調查無異，如率行判決，其判決當然為違背法令。又證據之證明
力，固屬於法院判斷之自由，但不得違背經驗法則，如其判斷仍
存有疑竇，則尚難遽採為被告有利或不利之認定。依卷附冠富公
司付款簽收簿（第一審卷第六頁、第八頁至十六頁）記載之內容
以觀，在其上簽名者，即表示已依記載之內容，收受現金或票據
完畢甚明。是在該付款簽收簿上簽名者，能否謂不知簽名之用意
而為他人所利用？尚非無疑。原判決謂該付款簽收簿內「收款廠
商蓋收款章」欄，於如原判決附件（原判決誤為附表一）所載日
期，分別記載陸城公司及偉鉅公司之「陳」、「李」、「曾」、
「陳」等簽名係偽造，且應係甲○○為遂其詐欺之目的，委由不
知情之人所為云云，然未明認定在該付款簽收簿內簽名之第三
人係遭甲○○利用而不知情之依據及理由，尚嫌速斷，並有理由
不備之可議。被告甲○○上訴意旨指摘原判決關於其本人部分不
當，尚非全無理由，應認原判決關於甲○○部分有撤銷發回更審
之原因。至原判決說明對於甲○○不另為無罪之諭知部分，基於
審判不可分之原則，應併予發回。
二、駁回部分（即自訴人上訴部分）：
(一)、對乙○○上訴部分：
按刑事訴訟法第三百七十六條所列各罪之案件，經第二審判決者
，不得上訴於第三審法院，法有明文。本件原判決依刑法第三百
四十九條第一項論處被告乙○○連續收受贓物罪刑部分，核屬刑
事訴訟法第三百七十六條第一款之案件，依上開說明，既經第二
審判決，自不得上訴於第三審法院，自訴人猶對乙○○部分一併
提起上訴，顯為法所不許，應予駁回。
(二)、對甲○○上訴部分：
查上訴期間為十日，自送達判決後起算，刑事訴訟法第三百四十
九條前段定有明文。本件上訴人即自訴人冠富公司自訴甲○○偽
造文書部分，經原審於九十二年六月二十日撤銷第一審關於論處
甲○○意圖為自己不法之所有，以詐術使人將本人之物交付罪刑
部分之判決，改判論處其連續行使偽造私文書，足以生損害於他
人罪刑後，判決書於九十二年七月七日送達於自訴人冠富公司收
受，有送達證書附卷可按（原審卷第一一二頁），其上訴期間，
因自訴人公司設於原審法院所在地之台北市，無在途期間可言，
截至同年月十七日已經屆滿，其期間之末日又非星期日、紀念日
、或其他休息日，乃延至同年月十八日始行提起上訴，有其上訴
狀在卷可稽，顯已逾期，其對甲○○之上訴，自非合法，應予駁
回。
據上論結，應依刑事訴訟法第三百九十七條、第四百零一條、第
三百九十五條前段，判決如主文。
中    華    民    國  九十五  年    四    月  二十七  日
                      最高法院刑事第九庭
                          審判長法官  陳  正  庸
                                法官  賴  忠  星
                                法官  王  居  財
                                法官  林  開  任
                                法官  林  立  華
      本件正本證明與原本無異
                                      書  記  官
中    華    民    國  九十五  年    五    月    五    日
                                                      Ｌ


司法院資訊處製作；財團法人民間司法改革基金會備份。
